臺灣高等法院刑事判決　　　　　　　　　　　　　九十三年度上訴字第二一九六號
　　上　訴　人
　　即　被　告　甲○○
　　選任辯護人　呂傳勝 律師
　　　　　　　　呂丹琪 律師
右上訴人因誣告案件，不服臺灣桃園地方法院九十二年度訴字第一七九一號，中華民
國九十三年四月十三日第一審判決（起訴案號：臺灣桃園地方法院檢察署九十二年度
偵字第六二三號），提起上訴，本院判決如左：
    主  文
原判決關於甲○○部分撤銷。
甲○○意圖他人受刑事處分，向該管公務員誣告，處有期徒刑伍月。
    事  實
一、甲○○明知乙○○於民國八十八年七月間，持其母丙○○○所有坐落桃園縣蘆竹
    鄉○○段第六一九地號土地及其地上建物即建號第五五七號，門牌桃園縣蘆竹鄉
    鎮○街二號房屋（均所有權全部）之所有權狀、
    保，向其借款時，其尚未交付款項，即先由乙○○於桃園縣桃園市○○街二０三
    號之樺碩代書事務所，在上開房地之抵押權設定契約書及作為擔保清償用之面額
    新台幣（下同）二百萬元、發票日八十八年七月三十日、到期日八十九年十二月
    三十一日之本票，簽署其本人及其母丙○○○名義於其上後，持交由甲○○收執
    ，乙○○並提供丙○○○於桃園市信用合作社大湳分社之帳戶號碼予甲○○，約
    定俟共赴桃園縣蘆竹地政事務所辦理抵押權設定登記完訖後，甲○○再將款項匯
    入上開帳戶內。上開房地之抵押權設定登記申請於八十八年七月三十日向桃園縣
    蘆竹地政事務所送件辦理，嗣因該地政事務所承辦人員通知丙○○○補正抵押權
    政事務所以事涉私權爭執為由駁回其設定登記之申請。乃甲○○明知其並未將該
    約定之借款二百萬元匯入上開約定之帳戶，亦未以現金交付乙○○，竟意圖使乙○○、丙○○○二人受刑事處分，於八十八年十月月二十九日，以「丙○○○與
    乙○○為母子關係，於八十八年七月間，由乙○○持丙○○○所有上開房地之所
    有權狀、
    委任其處理，伊不疑有詐始同意借款並要求設定抵押權八百萬元，於八十八年七
    月三十日抵押權設定登記事宜送件時，伊當日即給付乙○○二百萬元，並由乙○○交付其與丙○○○為共同發票人之前述同額本票予伊收執，及提供丙○○○之
    銀行帳戶，要求伊將餘款匯入。詎丙○○○隨即於八十八年八月三日向地政事務
    所聲明異議，並經駁回該抵押權之設定登記，始知受騙。」為由，具狀向臺灣桃
    園地方法院檢察署提出對丙○○○、乙○○二人共同詐欺之刑事告訴（案號：八
    十九年度偵字第七五四六號），案經檢察官偵查結果，以乙○○涉犯偽造有價證
    券（即偽造上開丙○○○名義之本票）、偽造私文書（即偽造上開丙○○○名義
    之抵押權設定契約等文件）及詐欺取財（騙使甲○○交付現金二百萬元）等罪嫌
    ，於九十年三月二十八日提起公訴，丙○○○部分則經檢察官於九十年三月三十
    日以「詐欺罪嫌尚屬不足」為不起訴處分確定。乙○○遞經原審（九十年度訴字
    第八六二號）及本院（九十一年度上訴字第三三一九號）刑事判決，均認定甲○○確實未將上開二百萬元款項交付乙○○，以乙○○詐欺取財部分罪嫌不足，而
    不另為無罪之諭知（乙○○涉犯之偽造有價證券及偽造私文書部分經本院判處有
    期徒刑一年六月，並經最高法院九十二年度台上字第一八九八號刑事判決駁回乙○○之上訴），誣告乙○○、丙○○○犯詐欺取財罪，致使乙○○、丙○○○受
    無益之刑事追訴程序。
二、案經乙○○、丙○○○訴由臺灣桃園地方法院檢察署檢察官偵查起訴。
    理  由
一、上訴人即被告甲○○並不否認告訴人乙○○有持其母即告訴人丙○○○所有如事
    實欄所載之房地所有權狀、
    之本票交由其執有，及前開抵押權設定登記經地政事務所以前述理由駁回，暨其
    確有以前開事由，狀告乙○○、丙○○○共同詐欺二百萬元等情，就抵押借款部
    分之事實，並有土地登記申請書（記載八十八年七月三十日收件）、土地及建築
    改良物抵押權設定契約書（填載設定共同擔保本金最高限額新台幣八百萬元）、
    八十八年七月三十日期面額二百萬元之本票、樺碩代書事務所名片影本及丙○○○名義之桃園信用合作社大湳分社0000－0000000帳號存摺、前揭地
    政事務所八十八年八月二日土地登記案件補正通知書稿、同年八月五日駁回理由
    書等件附於臺灣桃園地方法院檢察署八十九年偵字第七五四六號乙○○等二人詐
    欺等案卷內，經本院調取該偵查卷影印附卷可參（見本院卷第第五十至六八頁）
    。關於告訴詐欺部分，亦有八十八年十月二十九日收狀之告訴狀影本足佐（見偵
    他卷第九至十四頁）。惟上訴人否認有何誣告犯行，辯稱：伊經由陳政修之介紹
    認識乙○○，確實有於八十八年七月三十日交付借款二百萬元予乙○○，該二百
    萬元是在付款前二天向伊老板陳麒翔所借得云云。並於其告訴乙○○、丙○○○
    共同詐欺一案（八十九年偵字第七五四六號、原審九十年訴字第八六二號。下稱
    詐欺案件），及持前開本票聲請原審裁定准於強制執行事件（九十年票字第一０
    三九號），經乙○○、丙○○○提起確認本票債權不存在事件（九十年桃簡字第
    一二二三號、原審九十一年簡上字第五一號。下稱民事事件），各舉證人陳政修
    證稱有看到甲○○交付二百萬元予乙○○，及證人陳麒翔證稱有借款二百萬元予
    甲○○等情（陳政修及陳麒翔涉犯之偽證罪，業經原審各判處有期徒刑四月，均
    緩刑三年確定）。是本件所應審究者，厥為上訴人究竟有無於八十八年七月三十
    日申辦抵押權設定登記送件之日，即交付乙○○借款二百萬元而已？
二、上訴人雖以前開情詞置辯，並於上開詐欺刑事案件及確認本票債權不存在民事事
    件中，各舉證人陳政修及陳麒翔具結作證以附合其說詞。然查，告訴人乙○○始
    終否認有收受借款二百萬元之情事，上訴人雖供稱其交付給乙○○之二百萬元，
    係向陳麒翔所借貸，但其亦直承：「我跟陳麒翔借款沒有收據，也沒有簽發任何
    票據交給他（即陳麒翔）。本件抵押權設定權利人是我自己，：，乙○○簽發給
    我的本票在我手上，後來我有拿本票向法院聲請本票（強制執行）裁定，本票始
    終在我手上，沒有交本票給陳麒翔。」等語（見本院卷第三七頁）。依本件抵押
    言，其二百萬元並非自有資金出借，而係向陳麒翔所借貸，可見上訴人並無可資
    運用之自有金錢可以借給乙○○。依此情形，則陳麒翔既未取得上訴人所出具交
    付用以證明其有借貸此筆借款給上訴人之任何書面憑據，斷無可能甘冒上訴人日
    後不認帳之危險，即冒然出借交付給上訴人現金二百萬元之理。並參酌辯護人亦
    不諱言「拿不出上訴人有於八十八年七月三十日交付現金二百萬元給乙○○之證
    據」之情（見本院卷第三七頁），已見上訴人所辯其向陳麒翔借貸二百萬元轉交
    付給乙○○之說詞，應有不實。況查，就證人陳麒翔證述其借錢給上訴人一節，
    關於(1)借錢日期：於詐欺案件八十九年七月十日偵查中結證稱，上訴人係「於八
    十八年六月二十九日」向其借錢；於原審民事事件九十一年一月二十一日結稱，
    上訴人係「於八十八年七月二十幾號」向其借錢。(2)借錢目的：於詐欺案件偵查
    時結稱，上訴人告稱「其朋友有急用」；於原審民事事件證稱，上訴人告稱「其
    本身要購買房屋」。(3)交錢時間：於詐欺案件偵訊時結稱，「於八十八年六月二
    十九日」；於原審民事事件證稱，「於八十八年七月底」。(4)交錢地點：於詐欺
    案件偵訊時結稱，「在介壽路公司中」；於原審民事事件結稱，「在陳麒翔（即
    證人）家中」各等語，已有先後不儘一致之情形。又證人陳麒翔之證詞與上訴人
    之供述，亦有下列不符之處：(1)借錢金額：上訴人於原審民事事件陳稱，其係要
    向證人陳麒翔借貸二百萬元，且一開口就是要借二百萬元；證人陳麒翔則結稱，
    上訴人告稱其擬購買房屋要借貸三百萬元。(2)借錢原因：上訴人於原審民事事件
    陳稱，八十八年七月二十八日其打電話予證人陳麒翔，告稱友人母親生病急需用
    錢，要向證人陳麒翔借貸二百萬元；證人陳麒則結稱，八十八年七月二十幾日上
    訴人向其告稱，因要購買房屋擬向其借貸三百萬元。(3)有無約定利息：上訴人於
    原審民事事件陳稱，證人陳麒翔告稱錢要儘快還，且利息要讓其賺取；證人陳麒
    翔則結稱，上訴人借錢時並無約定利息及如何還錢。(4)何時應允借錢：上訴人於
    原審民事上訴事件陳稱，八十八年七月二十幾日晚上其打電話予證人陳麒翔借錢
    ，陳麒翔當時即應允借款；證人陳麒翔於原審簡易庭結稱，上訴人開口借錢時，
    其考慮三日後始應允。(5)交錢地點：上訴人於原審民事事件陳稱，證人陳麒翔係
    於其家中交錢；證人陳麒翔於詐欺案件偵訊時結稱，係在介壽路公司中交錢，各
    等情。就證人陳政修證稱其目賭交錢之證詞與上訴人之供述亦有下列不合之處：
    (1)交錢情形：上訴人於原審民事事件陳稱，「交錢予乙○○時錢是分成十萬元一
    捆，兩百萬元是分成二十捆，每捆十萬元，乙○○每一捆每一張都有數，點收當
    時證人陳政修有在場」；證人陳政修則結稱，「乙○○有數，起初是看第一疊是
    否有十萬元，確定無誤後，就看是否有二十疊，無誤之後就收下，大概是有數一
    兩疊，並沒有全部都數完」。(2)二百萬元現款之包裝情形：上訴人於原審民事事
    件陳稱，「二百萬元現款係以牛皮紙包好」；證人陳政修證稱，「二百萬元現款
    係以報紙包好」。就渠等當天在地政事務所外面停放之車上座位，上訴人謂伊坐
    在車前座，陳政修坐在後座，但證人陳政修則稱甲○○與伊均坐於車後座。凡此
    ，業經本院調取上開詐欺刑事案件及原審民事事件案卷核閱無訛，並有影印自上
    開詐欺案件八十九年七月十日、原審民事事件（桃簡字第一二二三號九十年一月
    二十一日、簡上字第五一號九十一年五月十六日）筆錄影本附卷可參（見本院卷
    第六八至七二、八十至八十二、八八至九一頁）。依此情形，則證人陳麒翔及陳
    政修之證詞，既有如前述之明顯瑕疵矛盾，尚非僅是些許細節性、枝節性及片面
    性之歧異，自難遽加信憑。
三、上開確認本票債權不存在事件，亦經原審桃園簡易庭以上訴人及證人陳政修、陳
    麒翔三人，就上訴人甲○○於八十八年七月三十日交付借款與乙○○之情形、借
    款包裝形式及如何另向陳麒翔調借款項二百萬元之供述不符，互有矛盾，顯有重
    大瑕疵而無可採，而上訴人未能就其交付借款予乙○○即有消費借貸關係存在之
    事實為舉證，因認上開本票債權不存在，判決告訴人乙○○母子二人勝訴，甲○○不服提起上訴，亦經原審民事庭判決駁回其上訴而告確定，有原審桃園簡易庭
    九十年度桃簡字第一二二三號、民事庭九十一年度簡上字第五十一號民事判決正
    本各一件足憑（見偵他卷第四二至四八頁、第一三四至一四一頁）。上訴人告訴
    丙○○○、乙○○二人共同詐欺之刑事案件（八十九年度偵字第七五四六號），
    案經檢察官偵查結果，以乙○○涉犯偽造有價證券（即偽造上開丙○○○名義之
    本票）、偽造私文書（即偽造上開丙○○○名義之抵押權設定契約等文件）及詐
    欺取財（騙使甲○○交付現金二百萬元）等罪嫌於九十年三月二十八日提起公訴
    ，丙○○○部分則經檢察官於九十年三月三十日以「詐欺罪嫌尚屬不足」為不起
    訴處分確定。乙○○遞經原審（九十年度訴字第八六二號）及本院（九十一年度
    上訴字第三三一九號）刑事判決，均認定甲○○確實未將上開二百萬元款項交付
    乙○○，以乙○○涉犯詐欺取財部分罪嫌不足，而不另為無罪之諭知（乙○○涉
    犯之偽造有價證券及偽造私文書部分經本院判處有期徒刑一年六月，並經最高法
    院判決駁回乙○○之上訴），有上開八十九年度偵字第七五四六號不起訴處分書
    、起訴書各一件（見偵他卷第一五至二十頁）、本院九十一年度上訴字第三三一
    九號及最高法院九十二年度台上字第一八九八號刑事判決正本各一件（見偵查卷
    第十二至十五頁）可佐。凡此，足徵告訴人並無收受上訴人之借款二百萬元，自
    無詐欺取財行為可言。上訴人迄今仍無法證明其有交付借款二百萬元之事實，則
    上訴人就其親身經歷之經過，虛構事實，申告乙○○、丙○○○有不法詐欺取財
    行為，其確有使人受刑事處分之意思甚明，並非僅在要求職司偵查職務之公務員
    查明是非曲直或還其清白而已。又上訴人於告訴伊始，既堅指已經交付借款且明
    確指訴乙○○及丙○○○涉犯詐欺罪責，自亦非僅為誤認有此事實或以為有此嫌
    疑。至被申告者乙○○、丙○○○因此而有受刑事訴追之虞，亦屬明確。上訴人
    誣告之犯行，事證明確，堪以認定。
四、核上訴人甲○○所為，係犯刑法第一百六十九條第一項之誣告罪。其一狀誣告二
    人，僅成立一罪。原審就上訴人部分據以論科，雖非無見。然查，乙○○向上訴
    人借款時間為八十八年七月間，原審認定為八十七年七月間，尚有不符。上訴意
    旨仍執其有交付二百萬元給乙○○之前詞，雖非可採。惟原判決關此部分既有可
    議，即屬無可維持，應予撤銷改判。爰審酌上訴人為貪圖不法所得，虛偽申告，
    使人無端受刑事追訴，浪費司法資源，惟尚未完成抵押權設定登記，並未造成房
    地所有人之實質損害，暨其智識程度為國中畢業，素行良好，及犯罪後之態度等
    一切情狀，量處如主文第二項所示之刑。
據上論斷，應依刑事訴訟法第三百六十九第一項前段、第三百六十四條，第二百九十
九條第一項前段、刑法第一百六十九條第一項，判決如主文。
本案經檢察官呂丁旺到庭執行職務。
中　　　華　　　民　　　國　　九十三　　年　　　九　　　月　　 十七 　　日
                              臺灣高等法院刑事第十庭
                                  審判長法  官  溫　耀　源
                                        法  官  邱　同　印
                                        法  官  吳      燦
右正本證明與原本無異。
如不服本判決，應於收受送達後十日內向本院提出上訴書狀，其未敘述上訴之理由者
並得於提起上訴後十日內向本院補提理由書（均須按他造當事人之人數附繕本）。
          　　　　　　　　　　　　　　　書記官  陳　靜　姿
中　　　華　　　民　　　國　　九十三　　年　　　九　　　月　　 十七 　　日
附錄：本案論罪科刑法條全文
刑法第一百六十九條第一項
意圖他人受刑事或懲戒處分，向該管公務員誣告者，處七年以下有期徒刑。
